臺灣新竹地方法院民事判決　　　　　　　　　　　　　九十三年度訴字第一二九號
　　原　　　告　甲○○
　　被　　　告　丙○○
　　　　　　　　乙○○
右當事人間請求拆屋還地等事件，本院於中華民國九十三年六月二十一日言詞辯論終
結，判決如左：
    主    文
被告丙○○應將坐落新竹縣竹北市○○段一○○九地號土地如竹北地政事務所九十三
年三月二十九日三七五○○號土地複丈成果圖( 下稱附圖 )所示Ｂ４建築物１部分面
積二點七平方公尺、Ｂ３建築物２部分面積六點三九平方公尺土地上之房屋拆除後，
將該土地返還原告。
被告乙○○應將坐落新竹縣竹北市○○段一○○九地號土地如附圖所示Ｂ２部分面積
一七四點九四平方公尺之水泥路面，及新竹縣竹北市○○段一○一○地號土地如附圖
所示Ａ２部分面積五二點七一平方公尺之水泥路面剷除。
訴訟費用由被告丙○○負擔十分之一，餘由被告乙○○負擔。
    事實及理由
壹、原告主張：
一、原告所有坐落新竹縣竹北市○○段一○○九、一○一○地號土地( 下稱：系爭土
    地 )毗鄰處，適為被告丙○○、乙○○向新竹縣政府承租坐落新竹縣竹北市○○
    段一○○六、一○○七地號土地，被告丙○○並於其上興建建築物二棟，至被告
    乙○○則於其上舖設水泥路面對外通行。嗣新竹縣政府於民國九十二年五月間就
    上開土地實施地籍圖重測時，原告始知悉被告丙○○所興建之房屋竟占用原告所
    有系爭竹北市○○段一○○九地號土地如附圖所示Ｂ４建築物１部分面積二點七
    平方公尺、Ｂ３建築物２部分面積六點三九平方公尺，且被告乙○○所舖設之水
    泥路面亦占用原告所有系爭竹北市○○段一○○九地號土地如附圖所示Ｂ２部分
    面積一七四點九四平方公尺，及系爭竹北市○○段一○一○地號土地如附圖所示
    Ａ２部分面積五二點七一平方公尺，旋經原告寄發存證信函通知被告，請求其等
    自行拆除越界占用原告土地部分之房屋及道路，復向新竹縣竹北市調解委員會聲
    請調解，惟被告均不到場致調解不成立。按所有人對於無權占有或侵奪其所有物
    者，得請求返還之，對於妨害其所有權者，得請求除去之，有妨害其所有權之虞
    者，得請求防止之，民法第七百六十七條定有明文。是原告對於被告越界占用土
    地之事，屢與被告交涉，請求被告返還其越界占用原告所有之土地，詎被告均不
    予置理，爰依民法第七百六十七條規定請求被告丙○○將越界占用原告土地之房
    屋拆除，將土地返還原告，被告乙○○則應將占用原告土地之道路剷除等語。
二、為此聲明：
  (一)被告丙○○應將坐落新竹縣竹北市○○段一○○九地號土地如附圖所示Ｂ４建
      築物１部分面積二點七平方公尺、Ｂ３建築物２部分面積六點三九平方公尺土
      地上之房屋拆除後，將該土地返還原告。
  (二)被告乙○○應將坐落新竹縣竹北市○○段一○○九地號土地如附圖所示Ｂ２部
      分面積一七四點九四平方公尺之水泥路面，及新竹縣竹北市○○段一○一○地
      號土地如附圖所示Ａ２部分面積五二點七一平方公尺之水泥路面剷除。
  (三)訴訟費用由被告負擔。
貳、被告則以：
一、被告父親前於上開坐落新竹縣竹北市○○段一○○六、一○○七地號土地上建有
    土造房舍後，經被告向新竹縣政府承租該二筆土地，並於土造房舍頹傾後再由被
    告丙○○於土地上興建現有如附圖所示建築物１、２等房屋，且由被告乙○○於
    房屋前方舖設如附圖所示編號Ａ２、Ｂ２部分之路面。而被告始終均於所承租土
    地範圍內興建房屋及道路，且於八十一年間至八十七年間政府多次前往上開土地
    重新實施地籍測量後，均認被告所承租上開土地與原告現所有系爭土地之界址點
    係在現有駁崁下方，猶於現有駁崁下方處豎立界椿，何以現在所測量之界址點會
    有變更，實被告並無占用原告所有系爭土地等情資為抗辯。
二、為此聲明：原告之訴駁回。
、兩造不爭執之事項：
一、被告向新竹縣政府承租坐落新竹縣竹北市○○段一○○六、一○○七地號土地上
    ，有被告丙○○興建如附圖所示建築物１、２部分之房屋，另被告乙○○亦有舖
    租賃契約、新竹縣縣有基地土地補償金收入繳款書等附卷可稽。
二、原告為系爭坐落新竹縣竹北市○○段一○○九、一○一○地號土地之所有權人，
    業據原告提出土地登記簿謄本附卷可稽。
三、被告丙○○前於八十四年間，曾以訴外人房火秋無權占有其所承租上開一○○七
    地號土地( 重測前為竹北市○○段大眉小段二四七之十五地號土地 )內面積三十
    平方公尺，作為道路用地之情，請求本院判決訴外人房火秋及新竹縣政府應將該
    土地交予其使用收益，嗣經本院八十五年度簡上字第四四號民事判決訴外人房火
    秋應將坐落前開一○○七地號內面積三十平方公尺之水泥路面剷除在案，業據被
    告提出該案囑託竹北地政事務所測量房火秋占用土地面積之複丈成果圖一紙為憑
    ，且經本院依職權調閱該案卷宗核閱無訛。
肆、得心證之理由：
本件兩造所爭執之處，應在於被告丙○○所興建如附圖所示建築物１、２部分之房屋
，及被告乙○○所舖設如附圖所示編號Ａ２、Ｂ２部分之道路，是否確有無權占用原
告所有系爭竹北市○○段一○○九、一○一○地號土地情事，茲審究如次：
一、查原告主張其所有系爭竹北市○○段一○○九地號土地上，有被告丙○○興建如
    附圖所示編號Ｂ４建築物１部分面積二點七平方公尺、Ｂ３建築物２部分面積六
    點三九平方公尺之房屋，並有被告乙○○在該土地上舖設如附圖所示Ｂ２部分面
    積一七四點九四平方公尺之水泥路面，另其所有系爭竹北市○○段一○一○地號
    土地上亦有被告乙○○舖設如附圖所示Ａ２部分面積五二點七一平方公尺之水泥
    路面等情，業據本院履勘現場時囑託新竹縣竹北地政事務所派員測量各該建築物
    及路面坐落土地情形，經新竹縣竹北地政事務所於九十二年五月二十六日以土地
    所登梅字第○九三○○○三○九七號函檢附測量占用情形之土地複丈成果圖附卷
    可稽，觀之該土地複丈成果圖所繪之建築物及崁上空地( 註：即被告乙○○舖設
    之水泥路面 )位置，核與原告主張上情，大致相符，足認原告主張被告有無權占
    用系爭土地情事，尚非無據。
二、按當事人主張有利於己之事實者，就其事實有舉證之責任，此為民事訴訟法第二
    百七十七條前段所明定。查被告雖辯稱：其等係於所承租土地範圍內興建房屋及
    道路，且於八十一年間至八十七年間政府多次前往上開土地重新實施地籍測量後
    ，均認被告所承租上開土地與原告所有系爭土地之界址點係在現有駁崁下方等情
    ，惟為原告所否認，揆之上開規定，被告即應就此有利於己之事實負舉證責任。
    又被告雖提出照片六幀，證明其所承租土地與原告所有系爭土地之界址點係在現
    有駁崁下方，猶於駁崁下方處豎有界椿乙事，惟姑不論該界椿具體豎立之時間及
    訂立界椿之目的，未據被告提出任何證據資料加以證明外，苟認被告主張該界椿
    豎立處即駁崁下方係兩造土地之界址，則觀之本院囑託新竹縣竹北地政事務測量
    繪製之土地複丈成果圖內，既已標示未經被告占用之崁下空地面積為一百九十七
    點九平方公尺，以之為原告所有系爭竹北市○○段一○一○地號土地面積，顯較
    該地號土地登記謄本上記載面積二百五十三平方公尺為少，是被告上開主張，顯
    違實際產權狀況，尚難採信。遑論，被告丙○○前訴請房火秋交付租賃物事件中
    ，亦經本院另案囑請竹北地政事務所派員測量房火秋占用被告所承租上開新竹縣
    竹北市○○段一○○七地號土地情狀，並製有複丈成果圖為憑，由該複丈成果圖
    中所繪土地四週狀況可知，原告所有系爭竹北市○○段一○○九地號 (重測前：
    大眉段大眉小段二四七之五地號)土地上方，適與被告向新竹縣政府承租上開竹
    北市○○段一○○六、一○○七地號 (重測前：大眉段大眉小段二四七之十六、
    二四七之十五地號)土地相毗鄰，而該竹北市○○段一○○九地號土地下方，則
    係與原告所有系爭竹北市○○段一○一○地號土地 (重測前：大眉段大眉小段二
    四七之三地號)相鄰，核與本院囑託新竹縣竹北地政事務所測量土地現狀之複丈
    成果圖大致相符。又因被告向新竹縣政府所承租之竹北市○○段一○○六、一○
    ○七地號土地，並未直接與原告所有系爭竹北市○○段一○一○地號土地相接，
    苟認被告主張該界椿豎立處即駁崁下方係兩造土地之界址，應認該處係原告所有
    系爭竹北市○○段一○○九地號土地，與被告向新竹縣政府承租上開竹北市○○
    段一○○六、一○○七地號土地之界址，惟此與本院囑託新竹縣竹北地政事務所
    測量之土地複丈成果圖內，繪製駁崁所在位置係在竹北市○○段一○一○地號土
    地內側明顯不符，是被告主張現駁崁下方豎立之界椿，即係兩造土地之界址，要
    與實情不符，難予採信。再被告倘對重測後兩造土地間之界址有疑義，應係其得
    否另向地政事務所申請鑑界之問題，或係另向本院提起確認界址之訴，要非未經
    訴訟，即得以此執為其有權占有土地之論據，是被告此部份之抗辯，亦不足採。
    末查，被告另主張其前訴請房火秋交付租賃物事件中，既經本院另案囑請竹北地
    政事務派員測量房火秋占用被告所承租上開新竹縣竹北市○○段一○○七地號土
    地情狀，應認其始終係在所承租土地範圍內興建房屋及道路乙節，惟該案既係審
    酌房火秋所舖設之水泥路面有無占用被告丙○○所承租上開新竹縣竹北市○○段
    一○○七地號土地內左下方之處，即分割後現有竹北市○○段一○○八地號土地
    之事，要非審究被告丙○○自己所有之建築物，有無越界占用鄰地之情，即與本
    件兩造爭執之處無涉，即難以此，採為有利於被告之認定，附此敘明。
三、次按所有人對於無權占有或侵奪其所有物者，得請求返還之，對於妨害其所有權
    者，得請求除去之，有妨害其所有權之虞者，得請求防止之，此為民法第七百六
    十七條所定有明文。查被告上開抗辯，既均無足採為有利於其之認定，已如前述
    ，此外，迄至本案言詞辯論終結時為止，被告二人均未再提出其他事證可資證明
    其等占有使用系爭竹北市○○段一○○九、一○一○地號土地有何正當權源，則
    原告主張被告丙○○應將無權占有原告所有土地上之建築物拆除，並於騰空後將
    土地返還，及被告乙○○應將無權占有原告所有土地之水泥路面剷除，應屬可採
    。
四、從而，原告主張依物上請求權之法律關係，訴請被告丙○○應將坐落新竹縣竹北
    市○○段一○○九地號土地如附圖所示Ｂ４建築物１部分面積二點七平方公尺、
    Ｂ３建築物２部分面積六點三九平方公尺土地上之房屋拆除後，將該土地返還原
    告，及被告乙○○應將坐落新竹縣竹北市○○段一○○九地號土地如附圖所示Ｂ
    ２部分面積一七四點九四平方公尺之水泥路面，及新竹縣竹北市○○段一○一○
    地號土地如附圖所示Ａ２部分面積五二點七一平方公尺之水泥路面剷除，洵屬有
    據，應予准許。
五、因本案事證已臻明確，兩造其餘陳述與判決結果無礙，爰不予審酌，併予敘明。
據上論結，本件原告之訴為有理由，依民事訴訟法第八十五條第一項後段、第七十八
條，判決如主文。
中　　　華　　　民　　　國　　九十三　　年　　　七　　　月　　　九　　　日
                              臺灣新竹地方法院民事第二庭
                                  法  官  王佳惠
右為正本係照原本作成。
如對本判決上訴，須於判決送達後廿日內向本院提出上訴狀。
                                  書記官  林淑瑜
中　　　華　　　民　　　國　　九十三　　年　　　七　　　月　　 十二 　　日
